臺灣高雄地方法院刑事判決　　　　　　　 94年度易字第340號
公　訴　人　臺灣高雄地方法院檢察署檢察官
被　　　告　乙○○
上列被告因重利等案件，經檢察官提起公訴（93年度偵字第2181
9 號），本院判決如下：
    主  文
乙○○共同乘他人急迫貸以金錢，而取得與原本顯不相當之重利
，處拘役肆拾日，如易科罰金，以佰元折算壹日。
    事  實
一、乙○○與真實姓名年籍不詳、「陳」姓之成年男子，共同基
    於重利之犯意聯絡，於民國90年7 月11日，由乙○○提供資
    金委由「陳姓」男子，在高雄市○○路某處，趁丙○○需錢
    孔急求救無門之際，以每借款新台幣（下同）100000元，每
    一個月為一期，每期需給付3000元之利息，逾期清償每萬元
    每日50元之違約金之條件，並以預扣3 個月利息9000元（起
    訴書誤載為39000 元）之方式巧取利益後實際貸予91000 元
    給丙○○，由丙○○簽立面額100000元之本票1 紙，交付予
    郭吟芳供擔保外，並提供丙○○所有坐落於高雄縣鳳山市○
    ○○段194-190 號土地及其上同段3724號建物（門牌號碼為
    高雄縣鳳山市○○路119-2 號）設定第2 順位抵押權100000
     元 給乙○○供擔保，其後乙○○每個月收取利息3000元【
    月息約3.3%，年息約39.6% ，月息計算式（3000/(00000-00
    00)=3.3%）】 之與原本顯不相當之利息。嗣因丙○○無力
    負擔貸款及利息，致前揭土地及建物遭第1 順位抵押權人保
    證責任高雄縣鳳山信用合作社聲請法院強制執行而拍賣，乙
    ○○因而分配獲償171083元，丙○○始查悉上情，遂向臺灣
    高雄地方法院檢察署提出告訴。
二、案經丙○○訴由臺灣高雄地方法院檢察署檢察官偵查起訴。
    理  由
一、訊據被告乙○○固不否認有於前揭時、地貸款100000元給告
    訴人丙○○，及事先預扣3 個月利息9000元，嗣後每個月並
    收取利息3000元之情事，惟矢口否認有何重利之犯行，辯稱
    ：伊僅收月息三分而已，並非重利云云。惟查：
  (一)被告與告訴人丙○○所立之借款證明書上雖記載「借用金額
    10萬元，利息：月息3 分」等情，有該借款證明書1 紙在卷
    可稽。然告訴人丙○○向被告借款10萬元，預先扣除3 個月
    利息9000元後，其後每個月尚須給付利息3000元給被告，利
    息以匯款方式匯入被告之帳戶，並以丙○○所有坐落高雄縣
    鳳山市○○○段194-190 號土地及其上同段3724號建物（門
    牌號碼為高雄縣鳳山市○○路119-2 號）設定第二順位抵押
    權100000給被告，並簽立本票1 紙交付予被告等情，業據證
    人即告訴人丙○○於本院審理時證述明確（見本院94年6 月
    14日審判筆錄），並為被告所不爭執，復有丙○○簽立之本
    票1 紙（發票日為90年7 月12日、面額100000元）、借款證
    明、抵押借款收據、土地登記申請書、他項權利證明書各1
    份在卷可稽，是認被告名義上雖貸予100000元給告訴人，然
    而實際上其僅交付91000 元甚明。按民法第206 條規定債權
    人除民法第205 條限定之利息外，不得以折扣或其他方法巧
    取利益，被告以預扣3 個月9000元之利息，乃巧取利益為法
    所禁止，應扣除巧取利益部分，則被告實際上僅貸予91000
    元予告訴人，卻收取每月3000元之重利，年利率已高達百分
    之三十九點六之重利，自屬與原本顯不相當。至「陳」姓男
    子雖自被告處取得91000 元後，扣除代書費1 萬元、塗銷抵
    押權費2 萬元部分，僅交付61000 元給丙○○乙節，業據證
    人丙○○證述在卷，然衡諸一般常情，民間透過代書借款，
    本應給付相關手續、仲介費用，故此部分並無積極證據證明
    被告有何巧取利益之情事，尚難認此部分亦為巧取利益，附
    此敘明。
  (二)又證人丙○○證稱：伊當時工作不穩定，有一天沒一天的，
    信用卡也遲繳，銀行貸款已3 、4 個月未付，小孩尚年幼，
    妻子又無工作，沒有錢買奶粉及尿布，無法辦理信用卡或現
    金卡，也無法再向親戚朋友借錢，因急需用錢，才向被告借
    款等語（見本院94年6 月14日審判筆錄），顯見告訴人丙○
    ○係因急需用錢，始前往借款，再者，被告借款收取如前揭
    所述之重利，借款人若非陷於急需用錢之際，實無必要與「
    陳」姓男子接洽，並向被告借款，忍受高利壓迫之理，足徵
    被告乃係乘他人急迫而貸以金錢，以取得與原本顯不相當之
    重利。
  (三)綜上所述，被告上開所辯，無非卸責之詞，不足採信，其犯
    行堪以認定。
二、核被告所為，係犯刑法第344 條之普通重利罪。被告與真實
    姓名年籍不詳之「陳姓」之成年男子間，就上開犯行，有犯
    意聯絡及行為分擔，為共同正犯。爰審酌被告係乘他人急迫
    而貸與金錢，並從中牟取重利，其行為危害社會經濟秩序，
    及所獲得之利益，惟念被告並無前科，有臺灣高等法院被告
    全國前案紀錄表1 份在卷可按，且犯後坦承部分犯行等一切
    情狀，量處如主文所示之刑，並諭知易科罰金之折算標準。
三、公訴意旨另以：被告乙○○與真實姓名年籍不詳之「陳姓」
    之成年男子共同基於使公務員登載不實之犯意聯絡，明知於
    借款證明書已載「利息：月息三分」，且已先向告訴人丙○
    ○收取三期之利息之事實，竟於土地建築改良物抵押權設定
    契約書內記載：「利息：無、遲延利息：無」，並將延滯利
    息部分巧立以違約金之名目記載「逾期清償每萬元每日新台
    幣伍拾元整」以脫免其上揭重利行為，持向不知情之高雄縣
    鳳山地政事務所承辦人員虛偽設定無利息、無遲延利息債權
    額為100000元之抵押權，使不知情之承辦人員將此不實事項
    登載於所掌管之公文書上，足生損害於地政機關對土地暨建
    物管理及稅捐機關對稅捐稽徵管理之正確性，認被告涉犯刑
    法第214 條使公務員登載不實罪嫌云云。訊據被告堅決否認
    有何使公務員登載不實之犯行，並辯稱：是「陳」姓男子與
    借款人合議的，伊只知道要設定抵押權，設定抵押權後他們
    才拿給伊看，才知道內容等語。
  (一)按犯罪事實應依證據認定之，無證據不得認定犯罪事實；又
    不能證明被告犯罪者，應諭知無罪之判決，刑事訴訟法第15
    4 條第2 項、第301 條第1 項分別定有明文。又認定不利於
    被告之事實，需依積極證據，苟積極證據不足為不利於被告
    事實之認定時，即應為有利於被告事實之認定，最高法院30
    年上字第816 號判例可資參照，是公訴人所提出之證據，不
    足為被告有罪之積極證明，或其闡明之證明方法，無從說服
    法官以形成被告有罪之心證，基於無罪推定之原則，自應為
    被告無罪判決之諭知，有最高法院91年度台上字第5597號判
    決可資參照。又明知為不實之事項，而使公務員登載於職務
    上所掌之公文書，足以生損害於公眾或他人者，處3 年以下
    有期徒刑，拘役或500 元以下罰金，刑法第214 條定有明文
    。則雖以不實之事實而使公務人員登載於其職務上所掌之公
    文書，惟對於公眾或他人並不足以生損害之虞，並不構使公
    務登載不實之罪。
  (二)證人丙○○於本院審理時雖證稱：借款時並無約定違約金，
    且伊簽名當時並沒有看到違約金之記載，因為借款證明書若
    有重要項目，伊都會蓋印云云。然查，被告與告訴人丙○○
    所簽立之借款證明書上確有記載「違約金：逾期清償每萬元
    每日新台幣伍拾元整」之字樣，且告訴人丙○○有在該借款
    證明書上立據人欄簽名、蓋章及蓋指印乙節，有借款證明書
    在可稽。又本件借款之抵押權設定係由證人丙○○與「陳」
    姓男子所指派之一位小姐共同前往高雄縣鳳山地政事務所辦
    理抵押權設定等情，業據證人丙○○證述明確，而土地登記
    申請書、建築改良物抵押權設定契約書上均有證人丙○○之
    簽名及印文，以及被告之印文，該抵押權設定契約書載：「
    利息：無」、「遲延利息：無」、「違約金：逾期清償每萬
    元每日新台幣伍拾元整」之字樣，均是以打字方式列印在其
    上，並非手寫字跡，證人丙○○亦自承其有看過後才蓋章及
    簽名，足認證人丙○○亦同意以此記載為登記。
  (三)又被告雖辯稱：伊不知道抵押權設定內容云云，然被告為本
    案借款之債權人，為實際出資者，且為抵押權之設定權利人
    ，而「陳姓」男子則係受被告所委託出借款項，並處理抵押
    權設定之人，業據被告供明在卷，而丙○○與「陳姓」男子
    洽談借談借款事宜時，被告均在場等情，亦據證人丙○○證
    述明確；且被告亦自承有看過借款證明書、抵押借款收據及
    他項權利證明書等語，而該等文件上，分別有被告簽名及用
    印，若前揭文書內容非經被告同意，被告豈會簽名及蓋章，
    並同意授權「陳」姓男子以此條件與告訴人接洽，則被告對
    於前揭抵押權設定契約書上記載：「利息：無」、「遲延利
    息：無」、「違約金：逾期清償每萬元每日新台幣伍拾元整
    」等情，尚難委為不知，故被告確實明知且同意以前揭記載
    之內容作為登記。綜上可知，被告與告訴人均同意違約金係
    以逾期清償每萬元每日以新台幣50元計算，並就利息部分登
    記為「無」等情甚明。
  (四)按稱抵押權者，謂對於債務人或第三人不移轉占有而供擔保
    之不動產，得就其賣得價金受清償之權；又抵押權所擔保者
    為原債權、利息、遲延利息，及實行抵押權之費用。但契約
    另有訂定者，不在此限，民法第860、第861條分別規定有明
    文。則抵押權之目的係在擔保債權人之債權得以獲得實現，
    且抵押權之設定須登記，若債權人願意就其一部分之債權或
    利息，不需抵押權為擔保，當可不為抵押權設定登記。本案
    被告貸款100000元予告訴人，且其所設定之抵押權金額亦為
    100000元，雖被告與告訴人有約定每月利息3000元之情事，
    然在抵押權設定契約書上卻記載：「利息：無」，並辦理抵
    押權登記，僅係被告將來就實際約定之利息與告訴人約定不
    在抵押權擔保範圍內，即債權人及債務人同意約定利息不列
    為優先債權受償範圍，僅列為普通債權。又本案抵押權設定
    確實有其擔保之借款債權存在，被告係就原約定利息部分拋
    棄就抵押物優先受償之權利，並未有虛偽登記比原約定利息
    每月3000元還高之利息，尚難謂對公眾或他人足以生損害之
    虞，亦不致損害地政機關就土地登記管理之正確性，及稅捐
    機關對稅捐稽徵管理之正確性。又依前揭借款證明書之記載
    ，被告與告訴人並沒有約定遲延利息，有該借款證明書一紙
    在卷可稽，故以「遲延利息：無」而辦理抵押權登記，並非
    如公訴人所述，將違約金名目巧取利益列入遲延利息之情事
    ，且違約金係借貸雙方約定借款人未能履行契約時之懲罰性
    條款，於違約之事實發生前，實難指所載確有不利於借款人
    之處，其約定之額數如認為過高，法律上亦有救濟之道（民
    法第252 條可資參照）難謂上開違約金之約定有違法之嫌；
    再者，如前述所述，被告與告訴人二人既同意前揭違約金之
    約定，則關於違約金部分之記載，亦無使公務員登載不實之
    情事。綜上，被告前揭所為，與刑法第214 條使公務員登記
    載不實罪之構成要件有間，尚難謂被告所為構成該罪。
  (五)綜上所述，公訴人所提出之證據既不足以證明被告有何使公
    務員登載不實之犯行，此外，本院復查無其他積極證據，足
    資認定被告有何公訴人所指之犯行，不能證明被告犯罪，本
    應為無罪之諭知，惟公訴人認被告此部分之犯行若成立犯罪
    ，與前揭論罪科刑之重利罪間有方法結果之相牽連關係，則
    本院就此部分，爰不另為無罪之諭知，附此敘明。
據上論斷，應依刑事訴訟法第299條第1項前段，刑法第28條、第
344 條、第41條第1 項前段，罰金罰鍰提高標準條例第1 條前段
、第2 條，判決如主文。
本案經檢察官甲○○到庭執行職務。
中　　華　　民　　國　　94　　年　　6 　　月　　30　　日
                  刑事第十三庭  審判長法　官  何秀燕
                                      法  官  楊智守
                                      法  官  陳月雯
以上正本證明與原本無異。
如不服本判決，應於判決送達後10日內，向本院提出上訴狀。
中　　華　　民　　國　　94　　年　　6 　　月　　30　　日
  　　　                              書記官  林佳蓉
